【裁判字號】    99,台上,6382
【裁判日期】    991014
【裁判案由】    妨害性自主
【裁判全文】
最高法院刑事判決            九十九年度台上字第六三八二號
上  訴  人  甲○○
選任辯護人  邱超偉律師
上列上訴人因妨害性自主案件，不服台灣高等法院高雄分院中華
民國九十八年三月二十七日第二審判決（九十八年度上訴字第二
四號，起訴案號：台灣高雄地方法院檢察署九十六年度偵字第一
四一九八號），提起上訴，本院判決如下：
    主  文
原判決撤銷，發回台灣高等法院高雄分院。
    理  由
本件原判決認定上訴人甲○○有其事實欄所載之犯行，而撤銷第
一審諭知上訴人無罪之判決，改判論處上訴人成年人故意對少年
犯強制性交罪刑。固非無見。
惟查：(一)、科刑之判決書，對於犯罪事實必須詳加認定，然後於
理由內明其憑以認定之證據及其認定之理由，方足以資論罪科
刑。又刑法強制性交罪，係以對於男女以強暴、脅迫、恐嚇、催
眠術或其他違反其意願之方法而為性交，為其構成要件。所謂「
強暴」，係指以有形之暴力行為強加諸被害人之身體，以抑制其
抗拒之謂。而「其他違反其意願之方法」，則係指強暴、脅迫、
恐嚇、催眠術以外，其他一切違反被害人意願之方法而言。故「
強暴之方法」與「其他違反其意願之方法」，係屬不同之犯罪方
法。本件原判決事實欄關於上訴人強制性交被害人甲女（民國七
十九年年六月間生，真實姓名、年籍詳卷）部分，僅載稱，上訴
人「強行將自己之生殖器插入甲女之陰部內來回抽動」，以此「
強暴」方式違反甲女之意願為性交行為等情；理由欄記載上訴人
於被害人「表示反對意思」後，仍強行為性交行為，所為已屬「
違反被害人意願」之強制性交行為（見原判決第九頁第十二至十
四行）。其事實欄對於上訴人究係以「強暴之方法」或「其他違
反意願之方法」對於被害人強制性交，記載並非一致，且與理由
之說明不盡相符，已有判決理由矛盾之違法；又所載上訴人「強
行將自己之生殖器插入甲女之陰部內來回抽動」等情，所謂「強
行」僅係一般性用語，非當然等同法律規範之「強暴」要件。原
判決對於上訴人究以如何之暴力手段，「強行」對於甲女為強制
性交行為，是否該當於「強暴」之程度，事實欄未為具體明確之
認定，理由內亦未為說明，同有未合。(二)、有罪判決書所記載之
犯罪事實，為論罪科刑適用法律之基礎，故符合犯罪構成要件之
具體社會事實，必須詳加認定，明確記載，然後於理由內敘明犯
罪事實所憑之證據及理由，始足為適用法律之依據。兒童及少年
福利法第七十條第一項前段成年人故意對兒童或少年犯罪之加重
規定，係對被害人為兒童或少年之特殊要件予以加重處罰，乃就
犯罪類型變更之個別犯罪行為予以加重，屬刑法分則加重之性質
，復以行為人係成年人，而被害人乃未滿十八歲之兒童及少年為
其特別要件，故行為人所為是否符合此項犯罪特別要件，自應於
事實欄內詳為記載，然後於理由內說明其憑以認定之證據，始為
合法。依原判決事實欄之記載上訴人明知甲女係未滿十八歲之少
女，基於強制性交之犯意，以其性器強行侵入甲女性器為性交得
逞，並論處上訴人前載對少女強制性交罪刑等情。但理由內對上
訴人「明知」甲女係未滿十八歲少女之要件未說明其憑以認定之
證據，乃遽以論處上訴人成年人故意對少女犯強制性交之罪，並
依兒童及少年福利法第七十條第一項之規定加重其刑（見原判決
第九頁三），自有理由不備之違法。(三)、被告以外之人於審判中
如以證人身分到場具結陳述，而與先前於審判外警詢時所為陳述
不符者，其先前之陳述，須具有較可信之特別情況，且為證明犯
罪事實之存否所必要者，得為證據，刑事訴訟法第一百五十九條
之二定有明文。而是否具有較可信之特別情況，法院應經調查，
依於審判外為陳述時之外部附隨環境或條件，除詢問有無出於不
正方法、陳述是否出於非任意性外，兼須就有無違反法定障礙事
由期間不得詢問及禁止夜間詢問之規定、詢問時是否踐行告知義
務、警詢筆錄所載與錄音或錄影內容是否相符等各項為整體之考
量，以判斷其先前之陳述，是否出於「真意」之信用性獲得確切
保障，並於判決理由內敘明其採用先前不一致之陳述，如何具有
較可信之特別情況，且就具體個案案情及相關卷證判斷，為發現
實質真實目的，除該項審判外之陳述外，已無從再就同一供述者
，取得與其上開審判外陳述之相同供述內容，或無從以其他證據
代替，確為證明犯罪存否所必要之理由，方為適法。不得未經調
查，即憑空以警詢供述出於自由意識，或無受外界干擾而受污染
之虞，逕謂其警詢之陳述有證據能力。卷附證人即被害人甲女於
警詢之陳述，屬傳聞證據，原則上無證據能力，上訴人及其辯護
人於原審已爭執其證據能力（見原審卷第二六至二八頁）。原判
決以該證人於警詢供述與第一審證述不符，徒以警詢筆錄出於甲
女之自由意識且未受誘導或外力干擾，證詞受污染之可能性較低
，應具較可信之特別情況，依刑事訴訟法第一百五十九條之二規
定，該陳述自有證據能力等旨（見原判決第二頁倒數第十行以下
）。既未就甲女警詢陳述之外在環境、條件等，說明何以具有特
別可信情形，而足以擔保其信用性無虞；對於該審判外陳述如何
係證明上訴人本件犯罪事實存否所必要之要件，亦未置一詞，遽
以上情認甲女審判外之陳述具證據能力，而執為上訴人犯罪之部
分論據（見原判決第四頁第十七行以下、第八頁倒數第六行以下
），採證難認適法，併有理由不備之違誤。上訴意旨，指摘原判
決不當，非無理由，應認有撤銷發回更審之原因。
據上論結，應依刑事訴訟法第三百九十七條、第四百零一條，判
決如主文。
中    華    民    國  九十九  年    十    月   十四   日
                      最高法院刑事第十一庭
                          審判長法官  石  木  欽  
                                法官  洪  佳  濱  
                                法官  韓  金  秀  
                                法官  段  景  榕  
                                法官  周  煙  平  
本件正本證明與原本無異
                                      書  記  官  
中    華    民    國  九十九  年    十    月   二十   日
                                                      Ｅ

司法院資訊處製作；財團法人民間司法改革基金會備份。
